臺灣新北地方法院刑事判決
111年度金訴字第147號
公  訴  人  臺灣新北地方檢察署檢察官
被      告  楊坤龍  
上列被告因違反洗錢防制法等，經檢察官提起公訴（110年度偵
字第46004號），本院判決如下：
    主  文
戊○○犯三人以上共同詐欺取財罪，處有期徒刑壹年貳月。
    事  實
一、戊○○依其一般社會生活經驗，應可知悉一般人均可自行申請
    金融帳戶使用，如非意圖供非法使用，當無使用他人金融帳
    戶收款，再要求他人代為提領轉交之必要，而已預見其提供
    個人金融帳戶資料予他人使用，該金融帳戶極可能淪為匯轉
    贓款之工具，與詐欺取財之財產犯罪密切相關，代領款項目
    的極可能係為製造金流斷點，以隱匿該不法所得之去向，且
    可能係以此方式參與三人以上，並以實施詐術為手段，具有
    持續性、牟利性之有結構性犯罪組織(即詐欺集團)，惟仍允
    諾提供帳戶並代為提領款項，基於縱上述事實發生仍不違背
    其本意之參與犯罪組織、三人以上共同詐欺取財及掩飾、隱
    匿特定犯罪所得之去向、所在之洗錢不確定故意，於民國10
    9年4月7日之前某日，在不詳地點，將其所申設之聯邦商業
    銀行帳號000000000000號帳戶(下稱本案帳戶)，藉由丁○○、
    乙○○(原名洪守合)而提供予真實姓名年籍不詳之成年人(下
    稱「某甲」)使用，並負責提領被害人遭詐騙的款項且將之
    轉交與「某甲」所屬詐欺集團所指定之人(俗稱「車手」)，
    以此方式加入「某甲」所屬之三人以上詐欺集團(無證據證
    明該詐欺集團有未滿18歲之人；下稱本案詐欺集團)，而與
    「某甲」及本案詐欺集團其他成員共同意圖為自己不法之所
    有，基於三人以上共同詐欺取財及掩飾、隱匿詐欺犯罪所得
    去向、所在之洗錢之不確定故意犯意聯絡，先由本案詐欺集
    團其他成員以如附表「詐騙手法」欄所示的方式向附表「告
    訴人」欄所示之人(即丙○○)行騙，致其信以為真，於附表「
    匯款時間」欄所示的時間匯款如「匯款金額」欄所示的金額
    至本案帳戶，復戊○○再依「某甲」的指示，於附表「提領行
    為」欄所示的時間、地點，提領如該欄所示的金額，隨後將
    款項交給本案詐欺集團所指定之人，共同以此方式製造金流
    斷點，掩飾、隱匿犯罪所得去向。
二、案經丙○○訴由新北市政府警察局蘆洲分局報告臺灣新北地方
    檢察署檢察官偵查起訴。
    理  由
壹、程序事項(證據能力)：
一、組織犯罪防制條例第12條第1項中段規定「訊問證人之筆錄
    ，以在檢察官或法官面前作成，並經踐行刑事訴訟法所定訊
    問證人之程序者為限，始得採為證據」，此為刑事訴訟證據
    能力之特別規定，且較刑事訴訟法證據章有關傳聞法則之規
    定更為嚴謹，自應優先適用。準此，證人於警詢中及偵查中
    未經具結之證述，於違反組織犯罪防制條例案件，即絕對不
    具證據能力，而無刑事訴訟法第159條之5規定之適用，不得
    採為判決基礎。是本案告訴人丙○○於警詢之證述，於被告違
    反組織犯罪防制條例部分，不具證據能力。
二、本判決所引用的其他證據，被告並不爭執其證據能力。
貳、實體事項:
一、認定事實所憑之證據及理由：
    訊據被告戊○○固坦承有於109年間某日，在不詳地點，將其
    所申辦之本案帳戶提供給他人使用，並於同日分別提領新臺
    幣(下同)2萬元、1萬元交予他人等事實，惟矢口否認犯行，
    辯稱：當時我是把帳戶借給證人丁○○或證人乙○○，當時是說
    有人要把錢匯給他們，但他們沒有帳戶、提款卡，我就把我
    的帳戶借給他們使用並幫忙提領等語(本院卷第74-78、429
    頁)。
㈠、經查：
　　被告戊○○確實於109年間某日，在不詳地點，將其所申辦之
    聯邦商業銀行帳號000-000000000000號帳戶提供給他人使用
    ，隨後於附表「提領行為」欄所示的時間地點分別提領2萬
    元、1萬元交予他人，另本案詐欺集團以如附表「詐騙手法
    」欄所示的方式向告訴人行騙，致其信以為真，於附表「匯
    款時間」欄所示的時間匯款如「匯款金額」欄所示的金額至
    本案帳戶等事實，業經被告所不爭執(偵13777卷第57-58頁
    、本院卷第79頁)，核與證人即告訴人丙○○於警詢的證述大
    致相符(偵13777卷第27頁正反面)，並有本案帳戶的客戶基
    本資料、交易明細(同上卷第18-23頁)在卷可參，堪信為真
    實。
㈡、被告雖否認本案犯行，然基於以下理由，本院認被告有如犯
    罪事實欄所載之犯行：　　
１、國內詐欺事件頻傳，詐欺犯罪之所以氾濫且難以破獲，最主
    要原因在於詐欺集團先透過金融帳戶交易方式取得被害人之
    財產，再派遣車手透過臨櫃或自動櫃員機提款方式提領現金
    ，復層層轉遞，以製造金流斷點，使偵查單位無法追查詐騙
    所得之去向，此等犯罪手法、與詐欺車手相關之洗錢防制廣
    告，透過各種宣導管道及媒體報導，已廣為一般民眾所普遍
    知悉，稍有智識能力或社會經驗之人，均不陌生。而被告提
    供系爭帳戶及領款時，係20歲且智識正常之人，且於本院準
    備程序、審理時自承:我做過豬肉攤位、薪資約4萬元，也從
    事過超商、餐飲業、菜市場店員等語（本院卷第76、427-42
    8頁）。依此足見被告為具有相當智識及社會經驗之成年人
    ，其對於社會上頻傳之詐欺、洗錢犯罪及犯罪相關防制宣導
    當有一定程度之認識。
２、再者，我國銀行或其他金融機構業者對於申辦存款帳戶使用
    並無特殊資格及使用目的之限制，故凡有意申辦存款帳戶之
    人，均可自行前往機構門市申請辦理，殊無借他人金融帳戶
    使用之理，倘不自行申辦金融帳戶，反無故向他人借用，依
    常理得認為其借他人金融帳戶使用之行徑，極可能與犯罪密
    切相關，並藉此規避有犯罪偵查權限之機關循線追查之可能
    。故本案被告藉由證人丁○○、乙○○提供本案帳戶予「某甲」
    使用以收受款項，而非由丁○○、乙○○或「某甲」自行申請帳
    戶以供其等收款使用，實與常理不符，被告當可知悉非至親
    之他人要求其提供帳戶及代為提領並交付款項，係迂迴、層
    轉且與常情相違之情事，而應可預見其提供本案帳戶予他人
    使用可能係供作不法用途，其所提領之款項屬極有可能屬於
    非法款項，被告卻仍執意為之，顯見被告確係基於不確定故
    意之基礎下，與本案詐欺集團成員有詐欺取財及洗錢犯行之
    犯意聯絡無疑。
３、又組織犯罪防制條例所稱犯罪組織，指三人以上以實施強暴
    、脅迫、詐術、恐嚇為手段或最重本刑逾5年有期徒刑之刑
    之罪，所組成具有持續性或牟利性之有結構性組織。前項有
    結構性組織，指非為立即實施犯罪而隨意組成，不以具有名
    稱、規約、儀式、固定處所、成員持續參與或分工明確為必
    要，組織犯罪防制條例第2條定有明文。查本案被告所加入
    之本案詐欺集團，除被告「某甲」外，尚有對告訴人施以詐
    術之本案詐欺集團成員即社群軟體Instagram的ID為alam850
    416、通訊軟體LINE的暱稱為apple之人(無證據顯示此2人為
    未成年人；偵13777卷第27頁)，人數為三人以上，且該集團
    乃分由各該人分別擔任實施詐騙告訴人、車手、收水等工作
    ，先由本案詐欺集團成員實施詐術，確認告訴人受騙交付款
    項後，旋即指示車手取走財物，事後再由車手上繳詐欺款項
    ，足見該集團組織縝密、分工精細，顯非為立即實施犯罪而
    隨意組成，足認被告所屬本案詐欺集團，為具有持續性、牟
    利性之結構性組織，核屬組織犯罪防制條例所規範之犯罪組
    織無誤。又被告於本院準備程序時自承其對於詐欺集團為有
    上、下層，可能係由機房、收水、車手等分工之情形有所了
    解(本院卷第78頁)，其對於自己負責提供帳戶並提領款項後
    上繳之行為，可能係參與犯罪組織(即本案詐欺集團)有預見
    ，卻仍為之，被告對於參與犯罪組織具有不確定之故意甚明
    。　
４、被告雖以前詞置辯，然基於以下理由，被告所辯不可採信，
    說明如下:
⑴、細譯其於109年9月25日警詢之內容(第1次警詢)，被告自承:
    我在108年底有把本案帳戶提款卡借給證人丁○○，其於109年
    3月底還我等語，隨後員警即詢問:本案被害人匯款之日期是
    發生在109年4月7日，有何解釋等語，被告旋即言稱:我不知
    道等語；於110年4月21日警詢中(第2次警詢)，被告即改稱:
    我在108年12月到109年5月間，有將本案帳戶的提款卡借給
    證人丁○○、乙○○，告訴人於109年4月7日匯到本案帳戶的款
    項是證人丁○○用LINE的電話叫我領的等語；於110年4月26日
    檢察官偵訊時供稱:本案所涉款項是證人丁○○要我幫他領的
    ，他說他朋友要轉錢給他，但他沒有提款卡，所以叫我幫他
    提款，但他沒有跟我說是哪個朋友要轉錢給他，提款完後我
    就把該筆款項交給證人丁○○，證人乙○○與該筆款項無關等語
    ，上開供述有卷附之警詢筆錄、偵訊筆錄在卷可佐(偵13777
    卷第5頁背面、第57頁反面至第58頁、第64-65頁)。
⑵、惟證人丁○○於本院審理時證稱:被告沒有幫我領過錢，我有跟
    被告借提款卡1次，我跟被告借的那次是朋友要還我5,000元
    ，我因為當時還沒有辦戶頭，朋友要還我錢說要用轉帳的，
    我才跟被告借本案帳戶，被告有告訴我提款卡跟密碼，這次
    是我自己提領的，其他2萬、3萬的金額都跟我無關，相較於
    乙○○，我跟被告的感情比較好，彼此間沒有恩怨過節、嫌隙
    糾紛等語(本院卷第208-219頁、423頁)，證人既供稱其與被
    告間並無恩怨過節、嫌隙糾紛，佐以被告於本院準備程序時
    陳稱：我跟證人丁○○並無交惡等語（本院卷第77頁），是證
    人丁○○應無誣陷被告以偽證之情事，其言應可採信。是以，
    被告辯稱其提供本案帳戶予證人丁○○使用，且依證人丁○○指
    示提領告訴人所匯入之款項乙節，與證人丁○○所言不相契合
    ，則其所辯是否屬實，尚屬有疑。
⑶、詎證人丁○○於本院審理時為前揭證述後，被告竟翻異前詞並
    改稱:因證人丁○○證稱其與本案無關，則本案一定是與證人
    乙○○有關係，證人乙○○也有跟我借提款卡，也可能是證人丁○○將我的提款卡轉借給證人乙○○等語(本院卷第221-222、42
    4頁)，然被告已經於本院準備程序時明確表示本案其所提領
    之款項與證人乙○○無關，卻又於審理時聽聞證人丁○○之證述
    內容後翻稱如上，且細究被告於警詢、偵查、本院準備程序
    、審理程序之辯稱，均非一致，已如前述，則其數異其詞之
    舉，顯係隨著訴訟程序之進展，依不斷浮現之證據資料是否
    對其有利，而更改其說詞，是其所辯，當係臨訟卸責之詞，
    不足採信。
㈢、綜上所述，被告所辯，均屬事後推諉之詞，尚難憑採。本件
    事證明確，被告所犯參與犯罪組織、三人以上共同犯詐欺取
    財、一般洗錢等犯行，均堪認定，皆應依法論科。
二、論罪科刑：
㈠、論罪：
１、參與組織犯罪的說明：
    按行為人於參與犯罪組織之繼續中，先後加重詐欺數人財物
    ，因行為人僅為一參與組織行為，侵害一社會法益，應僅就
    首次犯行論以參與犯罪組織罪及加重詐欺罪之想像競合犯，
    而其後之犯行，乃為其參與組織之繼續行為，為避免重複評
    價，當無從將一參與犯罪組織行為割裂再另論一參與犯罪組
    織罪，而與其後所犯加重詐欺罪從一重論處之餘地（最高法
    院107年度台上字第1066號判決意旨參照）。被告於準備程
    序時自陳其知悉詐欺集團是有上下層、有機房、收水、車手
    ，渠等分工並詐騙他人金錢的集團，亦陳稱本案與其所涉之
    其他案件(臺灣臺北地方法院110年度訴字第923號判決、臺
    灣士林地方檢察署檢察官110年度偵字第20518號起訴書)的
    集團或組織均無關(偵46004卷第5-6頁、本院卷第78-79、83
    -92頁)，故本案應係其參與本案詐欺集團此一犯罪組織後，
    所為之首次加重詐欺犯行，而應論以組織犯罪防制條例第3
    條第1項後段之參與組織罪。
２、是核被告所為，係犯組織犯罪防制條例第3條第1項後段之參
    與犯罪組織罪、刑法第339條之4第1項第2款之三人以上共同
    詐欺取財罪、洗錢防制法第14條第1項之洗錢罪。
㈡、罪數關係(接續犯及想像競合)：
１、被告持本案帳戶之提款卡，於附表「提領行為」欄所示的時
    間地點分別提領告訴人所匯入之款項，侵害同一被害人法益
    ，且提領時間密接，應論以接續犯。
２、被告就本案所犯之三人以上共同詐欺取財罪、洗錢罪、參與
    犯罪組織罪，行為間有局部重合，爰依想像競合，從一重論
    三人以上共同詐欺取財罪。
㈢、共同正犯的說明：
    被告於本案所犯之行為，與「某甲」及其餘詐欺集團成員彼
    此間，有犯意聯絡及行為分擔，構成共同正犯。
㈣、量刑：
　　爰以行為人的責任為基礎，審酌被告為青年，且有勞動能力
    ，竟加入詐欺集團從事車手的工作，而詐欺集團之詐騙行為
    使被害人受有財產損害，並危害財產交易安全，實屬不該。
    惟念被告參與詐欺集團所擔任者係車手，雖係整體詐欺行為
    不可或缺之一環，但被告並非處於詐欺犯罪主導、核心地位
    ，既不是出謀策劃者，也不是實際實施詐術者，參與程度較
    淺；本院又考量到被害人被詐欺的金額多寡，另參被告犯後
    未能坦認犯行，顯未深悟己非之態度，並審酌被告於本院審
    理時自陳的智識程度、家庭生活狀況、素行等一切情狀，量
    處如主文所示的刑度。　　
㈤、不予宣告強制工作的說明：
    按106年4月19日修正公布之組織犯罪防制條例第3條第3項規
    定：「犯第1項之罪者，應於刑之執行前，令入勞動場所，
    強制工作，其期間為3年。」（嗣107年1月3日修正公布第3
    條，但本項並未修正）就受處分人之人身自由所為限制，違
    反憲法比例原則及憲法明顯區隔原則之要求，與憲法第8條
    保障人身自由之意旨不符，於司法院釋字第812號解釋公布
    之日(110年12月10日)起失其效力，從而，本案自無從對被
    告宣告強制工作，併予敘明。
三、沒收：
    本院細覽卷內所有事證，無其他積極證據佐證被告確實有自
    詐欺集團成員處取得「報酬」，故本案尚難認定被告因本案
    犯行而受有報酬，自無從諭知犯罪所得之沒收。
四、依刑事訴訟法第299條第1項前段（依判決精簡原則，僅記載
    程序法條文），判決如主文。
本案經檢察官甲○○提起公訴；檢察官江佩蓉到庭執行職務。　
中　　華　　民　　國　　111 　年　　6 　　月　　30　　日
            刑事第十一庭審判長  法  官  郭峻豪
　　　　　　
　　　　　　　　　　　　　　　　法  官  施吟蒨
　　　　　　　　　　　　　　　　
                                法  官  沈  易
以上正本證明與原本無異。
如不服本判決，應於判決送達後20日內敘明上訴理由，向本院提
出上訴狀 (應附繕本) ，上訴於臺灣高等法院。其未敘述上訴理
由者，應於上訴期間屆滿後20日內向本院補提理由書「切勿逕送
上級法院」。
                                書記官  陳湘文　　
中　　華　　民　　國　　111 　年　　6 　　月　　30　　日
　　　　　　　　　　　　　　　　
附錄本案論罪科刑法條全文：
中華民國刑法第339條之4
犯第 339 條詐欺罪而有下列情形之一者，處 1 年以上 7 年以
下有期徒刑，得併科 1 百萬元以下罰金：
一、冒用政府機關或公務員名義犯之。
二、三人以上共同犯之。
三、以廣播電視、電子通訊、網際網路或其他媒體等傳播工具，
    對公眾散布而犯之。
前項之未遂犯罰之。

洗錢防制法第14條
有第二條各款所列洗錢行為者，處 7 年以下有期徒刑，併科新
臺幣 5 百萬元以下罰金。
前項之未遂犯罰之。
前二項情形，不得科以超過其特定犯罪所定最重本刑之刑。

組織犯罪防制條例第3條
發起、主持、操縱或指揮犯罪組織者，處三年以上十年以下有期
徒刑，得併科新臺幣一億元以下罰金；參與者，處六月以上五年
以下有期徒刑，得併科新臺幣一千萬元以下罰金。但參與情節輕
微者，得減輕或免除其刑。
具公務員或經選舉產生之公職人員之身分，犯前項之罪者，加重
其刑至二分之一。
犯第一項之罪者，應於刑之執行前，令入勞動場所，強制工作，
其期間為三年。
前項之強制工作，準用刑法第九十條第二項但書、第三項及第九
十八條第二項、第三項規定。
以言語、舉動、文字或其他方法，明示或暗示其為犯罪組織之成
員，或與犯罪組織或其成員有關聯，而要求他人為下列行為之一
者，處三年以下有期徒刑，得併科新臺幣三百萬元以下罰金：
一、出售財產、商業組織之出資或股份或放棄經營權。
二、配合辦理都市更新重建之處理程序。
三、購買商品或支付勞務報酬。
四、履行債務或接受債務協商之內容。
前項犯罪組織，不以現存者為必要。
以第五項之行為，使人行無義務之事或妨害其行使權利者，亦同
。
第五項、第七項之未遂犯罰之。

附表:
編號 告訴人 詐騙手法 匯款時間  匯款金額(新臺幣) 匯款帳戶 提領行為(包含時間、地點、金額) 1 丙○○ 於109年2月19日至同年4月7日19時許，本案詐欺集團成員(社群軟體Instagram的ID為alam850416、通訊軟體LINE的暱稱為apple之人)佯稱可帶其一同投資獲利云云，丙○○因而陷於錯誤，依指示匯款至本案帳戶。 109年4月7日19時22分許 30,000元 本案帳戶 109年4月7日21時37分許至39分，在址設新北市○○區○○街000巷00弄0號的統一超商提領20,000元、10,000元。